【裁判字號】    89,重訴,568
【裁判日期】    890816
【裁判案由】    損害賠償
【裁判全文】
臺灣臺北地方法院民事判決  八十九年度重訴字第五六八號
    原      告  乙○○
                甲○○
    共      同  許巍騰律師
    訴訟代理人
    複代理人    李怡卿律師
    被      告  丙○○      住.
    訴訟代理人  鄭簡瑞霞    住.
右當事人間損害賠償事件，本院判決如左：
    主    文
被告應給付原告乙○○新台幣壹佰零陸萬柒仟捌佰陸拾貳元、原告甲○○新台幣肆拾
萬捌仟肆佰拾柒元，及均自民國八十八年一月九日起至清償日止，按年息百分之
五計算之利息。
原告其餘之訴駁回。
訴訟費用由被告負擔四分之一，餘由原告負擔。
本判決第一項於原告乙○○以新台幣拾肆萬元供擔保後，原告甲○○以新台幣壹拾
萬元供擔保後，得假執行。
原告其餘假執行之聲請駁回。
    事    實
甲、原告方面：
一、聲明：
（一）被告應給付原告乙○○新台幣（下同）佰拾伍萬壹仟柒佰拾貳元、原告
      甲○○貳佰捌拾萬零陸佰貳拾元，及均自起訴狀繕本送達翌日（即民國八十
      八年一月九日）至清償日止，按年息百分之五計算之利息。
（二）原告願供擔保，均請准宣告假執行。
二、陳述：
（一）被告於民國八十七年九月三日凌晨，駕駛Ｇ九－一七六八號自小客車，沿台北
      市○○○路北向南方向慢車道行駛，於四時五分許，行經中山北路二段、南京
      東路口，由慢車道切入快車道行駛時，明知由同向二道進入一車道，應讓直行
      車道之車輛先行，並應注意安全距離，而依當時情形又無不能注意之情狀，竟
      疏未注意，而撞及同向行駛於快車道由陳德民駕駛之ＤＡ－七三五二號自小客
      車，致原告之子陳德民腦挫傷，延至同年月九日凌晨二時三十分因顱內出血死
      亡，是被告應依侵權行為之規定對原告二人負損害賠償之責任。
（二）原告請求之費用明細如下：
      (1)喪葬費用：陸拾萬捌仟零肆拾元，業經原告乙○○支付完畢。
      (2)撫養費用：原告乙○○部分柒拾萬零柒仟壹佰貳拾肆元：原告乙○○為被
        害人陳德民之父，十九年生，於被害人死亡時為六十八歲，依內政部八十七
        台灣地區簡易生啣表平均餘命尚有十三點一一年，是原告至少有十三年之生
        存期間尚賴被害人扶養，依八十七年政府公布之申報綜合所得稅納稅義務人
        扶養親屬寬減額每人每年為年扶養費七萬二千元乘以十三年複式霍夫曼係數
        即為扣除中間利息之扶養費總損害賠償現值，為柒拾萬零柒仟壹佰貳拾肆元
       。原告甲○○部分捌拾萬零陸佰貳拾元：原告甲○○為被害人之母，二
       十四年生，於被害人死亡時為六十三歲，依內政部八十七年台灣地區簡易生
       命表平均餘命尚有十六點四一年，是原告至少有十六年之生存期間尚賴被害
       人扶養，依八十七年政府公布之申報綜合所得稅納稅義務人扶養親屬寬減額
       每人每年七萬二千元，乘以十六年複式霍夫曼係數即為扣除中間利息之扶養
       費總損害賠償現值，為捌拾萬零陸佰貳拾元。
     (3)精神慰撫金：原告年均將屆七十高齡，本以為兒女長大成人後可以安養天年
       ，不意遽遭變故，晚年方痛失愛子，可謂人間至痛，更何況白髮人送黑髮人
       乃至慘悲劇，兩老情何以堪，故其身心可謂受創極深，為此請求被告給付原
       告各二百萬元之慰撫金，以資慰藉。
     (4)醫療費用：被害人死亡前因傷住院，其醫療費用，為因被告之不法行為所增
       加之生活費用，依法應由被告負賠償之責，該等費用壹萬壹仟玖佰陸拾捌元
      已由原告乙○○支付完畢，原告乙○○自得依不當得利或無因管理之法律上關
      係請求被告給付之。
三、證據：提出殯葬費明細及收據、醫療費用單據、陳德民之所得扣繳憑單、戶口名
    簿、八十七年度我國人民男女平均餘命表（以上均影本）為證。
乙、被告方面：
一、聲明：駁回原告之訴。
二、陳述：
（一）我承認就本件有部分過失，但不能完全怪我，主張過失相抵。
（二）慰撫金、殯葬費及扶養費過高，不能同意。
（三）對原告請求醫藥費部分不爭執。
（四）原告已領取強制責任險之保險金壹佰貳拾萬元，被告亦曾於刑案調查時給付原
      告拾萬元，應予抵銷。
    理    由
一、原告起訴主張：被告於八十七年九月三日凌晨，駕駛Ｇ九－一七六八號自小客車
    ，沿台北市○○○路北向南方向慢車道行駛，於四時五分許，行經中山北路二段
    、南京東路口，由慢車道切入快車道行駛時，明知由同向二道進入一車道，應讓
    直行車道之車輛先行，並應注意安全距離，而依當時情形又無不能注意之情事，
    竟疏未注意，而撞及同向行駛於快車道由陳德民駕駛之ＤＡ－七三五二號自小客
    車，致陳德民腦挫傷，延至同年月九日凌晨二時三十分因顱內出血死亡。原告乙
    ○○因其子陳德民死亡支出殯葬費陸拾萬捌仟零肆拾元，又為其子生前醫療費
    用支出壹萬壹仟玖佰陸拾捌元；原告乙○○為陳德民之父、原告甲○○為陳德民
    之母，均賴被害人陳德民扶養，是原告二人向被告請求賠償喪失扶養之損害原告
    乙○○柒拾萬柒仟壹佰貳拾肆元、原告甲○○捌拾萬零陸佰貳拾元。本件原告
    老年喪子，精神受有重創，各請求慰撫金二百萬元等語。被告則以：被害人陳德
    民就本件車禍發生亦與有過失，原告請求之慰撫金、殯葬費及扶養費過高等語，
    資為抗辯。
二、查原告主張被告於八十七年九月三日凌晨，駕駛Ｇ九－一七六八號自小客車，沿
    台北市○○○路北向南方向慢車道行駛，於四時五分許，行經中山北路二段、南
    京東路口，由慢車道切入快車道行駛時，明知由同向二道進入一車道，應讓直行
    車道之車輛先行，並應注意安全距離，而依當時情形又無不能注意之情事，竟疏
    未注意，而撞及同向行駛於快車道由陳德民駕駛之ＤＡ－七三五二號自小客車，
    致陳德民腦挫傷，延至同年月九日凌晨二時三十分因顱內出血死亡等情，業經本
    院調取台灣台北地方法院檢察署八十七年度相字第七０六號、八十七年度偵字第
    一八四四一號、第一九八九三號、本院刑事庭八十七年度交易字第五三０號卷核
    閱屬實，且經本院刑事庭將本件事故發生原因送請台北市車輛行車事故鑑定委員
    會鑑定及台北市政府交通局覆議結果，均認被告就本件事故之發生確有變換車道
    未注意安全距離之過失，有該委員會及該局出具之鑑定意見書及覆議意見書各一
    份附刑事卷可稽，並有相驗屍體證明書、車損照片十五幀及相驗解剖相片十一幀
    附於偵查及相驗卷可佐，復為被告於本院八十九年四月七日準備程序期日中自承
    對本件車禍發生有過失，堪信原告主張為真實，則被告之過失行為致被害人陳德
    民死亡至為灼然。
三、按因過失不法侵害他人權利者，應負損害賠償責任，民法第一百八十四條第一項
    定有明文。茲審酌原告請求之各項損害及其數額是否允當，爰分別論述如下：
（一）醫療費用部分：原告乙○○主張被害人死亡前因傷住院，由其支出醫療費用壹
      萬壹仟玖佰陸拾捌元，應由被告負擔乙節，業據提出醫療費用單據為證，且被
      告亦表示同意負擔，是原告乙○○此項請求應予准許。
（二）殯葬費用部分：按不法侵害他人致死者，對於支出殯葬費之人，應負損害賠償
      責任，民法第一百九十二條第一項定有明文。查原告乙○○主張因其子陳德民
      死亡支出殯葬費共計陸拾萬捌仟零肆拾元乙情，業據提出台北市殯葬管理處
      出具之各項費用憑據三紙為證，被告雖抗辯上開殯葬費用過高，然經本院再三
      曉諭，被告仍未表明那些項目之殯葬費用係屬不必要而應予剔除，再參酌被害
      人之殯葬事宜係交由台北市殯葬管理處公家單位處理，上開費用衡諸我國民情
      禮俗尚難謂不合理，是原告此部分之請求尚屬有理由，亦應准許。
（三）扶養費部分：
  １、按依民法第一百九十二條第二項規定，被害人對於第三人負法定扶養義務者，
      加害人對於該三人應負損害賠償責任。次按直系血親相互間互負扶養義務，負
      扶養義務者有數人而其親等同一時，應各依其經濟能力分擔義務，受扶養權利
      者為直系血親尊親屬時，其扶養權利不以無謀生能力為必要，分別為民法第一
      千一百十四條第一款、第一千一百十六條之一、第一千一百十七條所明定，惟
      仍受「不能維持生活」之限制（最高法院六十二年十月十六日六十二年度第二
      次民庭庭推會決議意旨參照）。經查，原告乙○○為被害人陳德民之父，原告
      甲○○為被害人之母，原告二人有扶養義務之子女除被害人外，尚有陳秋霞、
      陳德輝、陳德裕、陳秋梅、陳秋雲等五名子女尚生存，此有原告提出之戶口名
      簿在卷可稽。又原告乙○○名下雖有股票若干及土地、房屋各一筆，而原告甲
      ○○名下雖有股票若干及土地三筆、房屋二筆，有台灣省北區國稅局台北縣分
      局函附財產歸戶清單附卷可證，然當今不動產價格低靡，變現流動性低，股票
      投資亦有其風險存在，此等為社會所普遍週知之事實，況原告二人年事已高，
      已難以工作獲取固定收入，是宜認原告非子女扶養不能維持生活，自得請求其
      子女六人共同扶養，被害人應負擔之扶養義務則為六分之一。
  ２、查原告乙○○於一十九年十月一日生，原告甲○○於二十四年二月十三日生，
      有戶口名簿可憑，於被害人死亡時即八十七年九月九日分別為六十八歲及六十
      三歲，依內政部統計處所編之八十七年台灣地區簡易生命表，其平均餘命分別
      為十三點十一年及十八點八九年，是原告乙○○請求以十三年計算受扶養期間
      ，原告甲○○請求以十六年計算受扶養期間，均無不合。
  ３、惟按扶養之程度，應按受扶養權利者之需要，與負扶養義務者之經濟能力及身
      分定之。故扶養費數額之多寡，亦應依此情形為適當之酌定，不得僅以某一固
      定年度綜合所得稅扶養親屬之寬減額或免稅額為其唯一之標準（最高法院八十
      四年度台上字第二八八八號鄰決參照）。原告主張以八十七年度政府公布之申
      報綜合所得稅納稅義務人扶養親屬寬減額每人每年為年扶養費柒萬貳仟元為扶
      養數額之標準，揆諸首揭意旨，雖有欠洽，惟本院斟酌原告之身分、地位及一
      般國民生活水準等一切情狀，衡諸原告居住於生活費需求較高之大台北地區，
      被害人未婚，年收入約肆拾伍萬元等情，原告請求每人每年柒萬貳仟元扶養費
      ，另依霍夫曼式扣除中間利息自無不可。從而，被害人陳德民對原告二人應負
      擔之扶養義務為六分之一，依年別單利百分之五複式霍夫曼係數表計算法計算
      ，扣除中間利息後，原告乙○○得一次請求被告賠償之扶養費應為壹拾壹萬柒
      仟捌佰伍拾肆元【計算式為：七萬二千元（年扶養費）乘以九．000000
      00（十三年霍夫曼係數）除以六等於十一萬七千八百五十四元，小數點以下
      四捨五入】；原告甲○○得一次請求被告賠償之扶養費應為壹拾萬捌仟肆佰
      拾柒元【計算式為：七萬二千元（年扶養費）乘以十一點00000000
      （十六年霍夫曼係數）除以六等於十三萬八千四百三十七元，小數點以下四捨
      五入】，逾上開數額之請求為無理由，應予駁回。
（四）精神慰撫金部分：依民法第一百九十四條規定，不法侵害他人致死者，被害人
      之父母，雖非財產上之損害，亦得請求賠償相當之金額。查原告二人為被害人
      之父母，已如前述，因被告之過失行為致原告老年喪子，白髮人送黑髮人，精
      神上所受之創痛當可想見，本院斟酌兩造之身分、地位、經濟能力，有兩造之
      財政部台灣省北區國稅局台北縣分局函附財產歸清單共三件在卷可稽，因認原
      告以各請求慰撫金壹佰零伍萬元為適當，逾此數額即屬過高而不應准許。
（五）綜上，原告乙○○得請求被告賠償壹佰捌拾壹萬柒仟捌佰陸拾貳元，原告
      甲○○得請求被告賠償壹佰壹拾捌萬捌仟肆佰拾柒元。
四、被告主張原告已領取強制責任險保險金壹佰貳拾萬元，及被告曾於本件刑事案件
    調查時交付原告拾萬元乙節，為原告所是認，堪信為真實，是原告二人於本件
    所得請求之金額應再各扣除柒拾伍萬元，故原告乙○○僅得請求壹佰零陸萬柒仟
    捌佰陸拾貳元，原告甲○○僅得請求肆拾萬捌仟肆佰拾柒元。
五、被告另抗辯被害人就本件車禍之發生亦有過失，主張過失相抵等語。惟查，台北
    市車輛行車事故鑑定委員會鑑定及台北市政府交通局就被害人陳德民所駕駛汽車
    之嚴重毀損相片，研判被害人於肇事當時之速度甚快，而就本件事故之發生同涉
    有「涉嫌」超速行駛之過失，惟據本件刑案之證人林建興於警訊中之供述，被害
    人所駕駛汽車係與被告所駕駛汽車發生碰撞後由北向南滑向對向車道的燈號號誌
    ，並撞上該號誌桿才止旋轉，故被害人所駕駛汽車所受損害除與被告所駕駛汽車
    發生碰撞之損壞外，其餘應係在旋轉狀態下撞擊道路上之號誌桿而生，是尚難據
    被害人車損嚴重以推論被害人當時有超速行駛之情事，而認被害人與有過失；被
    告復未能舉證證明被害人就本件事故發生有何過失之處，是其主張過失相抵，尚
    屬無據。
六、綜上所述，原告依據侵權行為法律關係請求被告給付原告乙○○壹佰零陸萬柒仟
    捌佰陸拾貳元、原告甲○○肆拾萬捌仟肆佰拾柒元，及均自起訴狀繕本送達
    翌日（即八十八年一月九日）起至清償日止，按年息百分之五計算之法定遲延利
    息，為有理由，逾此部分之請求則為無理由，應予駁回。
七、原告陳明願供擔保，請准宣告假執行，關於原告勝訴部分，經核並無不合，爰酌
    定如主文所示之擔保金額，予以准許。至原告敗訴部分，其假執行之聲請，已失
    所附麗，應予以駁回。
八、本件判決基礎已臻明確，兩造其餘攻擊防禦方法及舉證，核與判決結論無影響，
    爰不一一論列，併此敘明。
九、據上論結，原告之訴為一部有理由，一部無理由，依民事訴訟法第七十九條但書
    、第三百九十條第二項、第三百九十二條，判決如主文。
中      華      民      國    八十九    年      八      月     十六     日
                              民事第五庭審判長法      官  邱新福
                                              法      官  詹駿鴻
                                              法      官  歐陽漢菁
右為正本係照原本作成
如對本判決上訴，須於判決送達後廿日內向本院提出上訴狀
中      華      民      國    八十九    年      八      月     十六     日
                                              法院書記官  劉穗筠


司法院資訊處製作；財團法人民間司法改革基金會備份。
